【裁判字號】    95,台上,2235
【裁判日期】    950427
【裁判案由】    違反政府採購法
【裁判全文】
最高法院刑事判決            九十五年度台上字第二二三五號
    上  訴  人  甲○○
                        樓（現於台灣高雄監獄執行中）
                乙○○
                        之3號.
                丙○○
                丁○○原名魏.
                        4樓
                戊○○
                        號
                己○○
                        樓
上列上訴人等因違反政府採購法案件，不服台灣高等法院高雄分
院中華民國九十四年十月七日第二審更審判決（九十三年度上更
(一)字第二八三號，起訴案號：台灣高雄地方法院檢察署八十八年
度偵字第一九二四四、一九八六九、二○三○一、二三六二七號
），提起上訴，本院判決如下：
    主  文
原判決關於甲○○、乙○○、丙○○、丁○○、戊○○、己○○
部分均撤銷，發回台灣高等法院高雄分院。
    理  由
本件原判決撤銷第一審之科刑判決，依牽連犯之關係，改判仍論
處上訴人甲○○、乙○○、丙○○、魏海濤、戊○○、己○○共
同連續意圖使廠商違反其本意投標，而施脅迫（己○○為累犯）
各罪刑，固非無見。
惟查：（一）為確保被告充分行使其防禦權，避免突襲性裁判，
刑事訴訟法第九十五條第一款規定：「訊問被告應先告知犯罪嫌
疑及所犯所有罪名。罪名經告知後，認為應變更者，應再告知。
」故而，如僅就原起訴之犯罪事實及罪名調查、辯論終結後，擅
自擴及起訴書所記載以外之犯罪事實或變更起訴書所引應適用之
法條而為判決，就此等未經告知之犯罪事實及新罪名而言，應屬
剝奪被告依同法第九十六條、第二百八十九條等規定所應享有之
辯明罪嫌及辯論等程序權，固無疑義，惟即便未變更起訴書所引
應適用之法條而為判決，但法院若在審理時，已踐行替代性罪名
變更之告知，致被告將防禦之方向調整改變後，竟仍以起訴書或
第一審法院所引應適用之法條而為判決，亦不無違反「罪名經告
知後，認為應變更者，應再告知」之規定，其結果不僅影響被告
防禦權之維護，抑且造成突襲性之裁判，即難謂其所踐行之訴訟
程序於法無違。本件公訴人起訴上訴人等違反政府採購法部分，
係認上訴人等觸犯該法第八十七條之罪，而經第一審審理後，以
上訴人等係觸犯第八十七條第一項之意圖使廠商違反其本意投標
，而施脅迫罪而為判決，上訴人等不服提起上訴後，原審於審判
前明確告知上訴人等：「本案變更起訴法條為政府採購法第八十
七條第四項（意圖影響決標價格，而合意使廠商不為投標罪）」
等語（見原審更(一)卷四第十一頁），即以新法條（政府採購法第
八十七條第四項）替代起訴書及第一審所引適用之法條（政府採
購法第八十七條第一項），致上訴人等誤認起訴罪名變更，未能
再就政府採購法第八十七條第一項之罪部分為充分之辯論及防禦
。而變更前後二罪之構成要件不同，且變更後之意圖影響決標價
格，而合意使廠商不為投標罪之法定刑較輕，上訴人等於審判長
諭知起訴法條變更後，其攻擊防禦之方向自可能因之不同。乃原
審於審理前諭知起訴法條變更後，竟仍以起訴書及第一審適用之
法條而為判決，顯已違反「罪名經告知後，認為應變更者，應再
告知」之規定，不無影響上訴人等防禦權之維護，抑且造成突襲
性之裁判，自屬難昭折服。原審此部分所踐行之訴訟程序，難謂
合法。（二）有罪判決書事實之認定與理由之說明必須互相一致
，方為合法。倘若事實之認定與理由之說明不相一致，按諸刑事
訴訟法第三百七十九條第十四款後段規定，自屬判決理由矛盾之
當然違背法令。原判決認定甲○○等人取得「配標金」後，除原
判決附表編號一之部分、由乙○○取得新台幣（下同）十五萬元
，餘款由甲○○取得外，將各次「配標金」之七成分配與甲○○
、乙○○、丙○○、戊○○、蔡俊男、魏海濤、己○○及尤耀奇
，餘款三成供共同之費用開支（見原判決第五頁）。但於理由中
則又謂「就甲○○向黃旺根取得五十萬元，將其中十五萬元交給
乙○○等七人朋分一節觀之，自足認甲○○與乙○○等七人（包
括尤耀奇）間有犯意聯絡」云云（見原判決第九頁），則理由中
所謂「十五萬元交給乙○○等七人朋分」以推斷上訴人等七人間
有犯意聯絡之說明如果不虛，則原判決所認定十五萬元部分由乙
○○個人獨得，並未與人朋分之事實即難謂無誤，是原判決有認
定事實與理由說明不相一致之違誤。再者，原判決理由謂依法務
部調查局高雄市調查處之「中、南電信圍標案專案監聽報告表」
所載，雖無乙○○以電話恐嚇林宏舟之對話內容，惟林宏舟在得
標工程之前，乙○○即曾至吉宏公司，向林宏舟表明須依其等之
配標，得標後要繳交百分之四「配標金」，嗣吉宏公司自行得標
工程後，乙○○又偕同數名成員至吉宏公司，向林宏舟表示自行
得標工程亦應交付「配標金」，並警告不得再投標其他工程等云
，是「監聽報告雖未錄到乙○○之恐嚇內容」、「林宏舟於法務
部調查局高雄市調查處曾言及乙○○曾以電話對之警告威脅云云
，固與監聽報告未盡相符」，但並不影響上訴人等之犯行。亦即
說明本件雖無證據證明乙○○以電話恐嚇，但乙○○已率員親自
至吉宏公司恐嚇脅迫，故不影響上訴人等之犯行等語（見原判決
第十五頁）。乃原判決附表編號三犯罪事實欄竟又記載「乙○○
於民國八十八年六月二十一日電告林宏舟，表示該工程已配給長
欣利公司，警告林宏舟若搶標，將給林宏舟好看，且後果自行負
責」、「乙○○又多次以電話警告林宏舟及公司股東要渠等家人
小心」等語（見原判決第二十四頁），先後之論述齟齬不一，判
決所載事實與理由矛盾，其判決當然違背法令。（三）原判決附
表編號三犯罪事實欄記載：「林宏舟欲另行參與投標《虎尾89年
度綜併案及零星積點工程》，乙○○查知後，即於八十八年六月
二十一日電告林宏舟，表示該工程已配給長欣利公司，警告林宏
舟若搶標，將給林宏舟好看，且後果自行負責等語，脅迫吉宏公
司退出，林宏舟遂應允於次日開標審查投標資格時，以資格不符
為由，放棄投標。後該工程投標時，吉宏公司果因資料不符遭廢
標」等語，而認上訴人等此部分係犯政府採購法第八十七條第六
項、第一項之意圖使廠商違反其本意投標，而施脅迫未遂罪（見
原判決第二十三頁）。惟上開事實如果無訛，則林宏舟既已因上
訴人等之脅迫，而應允於開標審查投標資格時，以資格不符為由
，放棄投標。其後果於工程投標時，吉宏公司即因資料不符遭廢
標，是上訴人等意圖使林宏舟違反其本意投標，而施脅迫似已得
逞，原審認上訴人等此部分係犯政府採購法第八十七條第六項、
第一項之意圖使廠商違反其本意投標，而施脅迫未遂罪，似有適
用法則不當之違誤。以上或為上訴人等上訴意旨所指摘，或為本
院得依職權調查之事項，應認原判決關於上訴人等部分仍有撤銷
發回更審之原因。至原判決就上訴人等不另諭知無罪部分（見原
判決理由五），基於審判不可分之原則，應併發回，合予指明。
據上論結，應依刑事訴訟法第三百九十七條、第四百零一條，判
決如主文。
中    華    民    國  九十五  年    四    月  二十七  日
                      最高法院刑事第五庭
                          審判長法官  莊  登  照
                                法官  洪  明  輝
                                法官  黃  一  鑫
                                法官  林  秀  夫
                                法官  徐  昌  錦
      本件正本證明與原本無異
                                      書  記  官
中    華    民    國  九十五  年    五    月    三    日
                                                    Ｒ


司法院資訊處製作；財團法人民間司法改革基金會備份。
